ACORDAO-COMPLETO-2530864

ACÓRDÃO 1566/2022 ATA 9/2022 - SEGUNDA CÂMARA

VISTOS, relatados e discutidos estes autos de tomada de contas especial instaurada pelo Fundo Nacional de Saúde, vinculado ao Ministério da Saúde, em razão da aplicação irregular de recursos do Sistema Único de Saúde (SUS) no âmbito do Programa Farmácia Popular do Brasil - Aqui Tem Farmácia Popular (PFPB) ,
ACORDAM os Ministros do Tribunal de Contas da União, reunidos em sessão da Segunda Câmara, ante as razões expostas pelo Relator, em:
9.1. considerar revéis, para todos os efeitos, Drogaria Penido de Paula Ltda., Giuliano Penido de Paula e Sonia Penido de Paula, dando-se prosseguimento ao processo, nos termos do art. 12, § 3º, da Lei 8.443/1992;
9.2. com fundamento nos arts. 1º, inciso I, 16, inciso III, alíneas "b" e "c", e 19, da Lei 8.443/1992, julgar irregulares as contas de Drogaria Penido de Paula Ltda., de Giuliano Penido de Paula e de Sonia Penido de Paula, condenando-os solidariamente ao pagamento do débito discriminado a seguir, atualizado monetariamente e acrescido dos juros de mora devidos, calculado desde a data de ocorrência indicada até sua efetiva quitação, na forma da legislação vigente, fixando-se o prazo de 15 (quinze) dias, a contar do recebimento da notificação, para que seja comprovado, perante este Tribunal, o recolhimento da quantia aos cofres do Fundo Nacional de Saúde, nos termos do art. 23, inciso III, alínea "a", da referida Lei, c/c o art. 214, inciso III, alínea "a", do Regimento Interno do TCU:
	DATA DA OCORRÊNCIA
	VALOR ORIGINAL (R$) 

	15/03/2013
	13,46

	15/03/2013
	8.473,41

	05/04/2013
	53,10

	05/04/2013
	12.204,00

	05/04/2013
	63,60

	19/04/2013
	11.856,00

	19/04/2013
	72,00

	29/04/2013
	7.430,94

	29/04/2013
	13,46

	31/05/2013
	12.000,60

	31/05/2013
	3.608,55

	31/05/2013
	13,46

	31/05/2013
	16,80

	04/06/2013
	10.427,70

	04/06/2013
	53,10

	05/06/2013
	4.463,91

	05/06/2013
	7,02

	28/06/2013
	14.664,30

	28/06/2013
	13,46

	28/06/2013
	8.954,55

	28/06/2013
	2,40

	31/07/2013
	12.450,00

	31/07/2013
	7.644,78

	31/07/2013
	2,40

	31/07/2013
	13,46

	02/09/2013
	5.185,62

	02/09/2013
	12.369,00

	02/09/2013
	13,46

	02/09/2013
	2,40

	01/10/2013
	8.019,00

	01/10/2013
	13,46

	02/10/2013
	13.483,50

	02/10/2013
	2,40

	12/11/2013
	13.873,80

	12/11/2013
	8.259,57

	12/11/2013
	13,46

	12/11/2013
	2,40

	06/12/2013
	13.023,30

	06/12/2013
	8.419,95

	06/12/2013
	25,20

	06/12/2013
	13,46

	30/12/2013
	6.388,47

	30/12/2013
	14.423,70

	30/12/2013
	13,46

	30/12/2013
	2,40

	07/02/2014
	14.033,40

	07/02/2014
	13,46

	07/02/2014
	25,20

	07/02/2014
	5.185,62

	31/03/2014
	96,08

	31/03/2014
	27,23

	31/03/2014
	63,60

	31/03/2014
	6.896,34

	31/03/2014
	1.037,75

	31/03/2014
	13.117,80

	09/04/2014
	5.399,46

	09/04/2014
	13,46

	16/04/2014
	9.746,70

	16/04/2014
	2,40

	13/05/2014
	5.880,60

	13/05/2014
	80,38

	30/05/2014
	10.469,10

	30/05/2014
	16,20

	30/05/2014
	88,80

	02/06/2014
	13.579,80

	02/06/2014
	56,40

	06/06/2014
	6.976,53

	06/06/2014
	27,23

	04/07/2014
	7.644,78

	04/07/2014
	13.964,40

	04/07/2014
	13,46

	04/07/2014
	109,80

	31/07/2014
	10.074,00

	31/07/2014
	129,60

	01/08/2014
	6.629,04

	01/08/2014
	40,38

	09/09/2014
	8.553,60

	09/09/2014
	11.642,10

	09/09/2014
	27,23

	09/09/2014
	244,95

	02/10/2014
	8.950,50

	02/10/2014
	320,55

	03/10/2014
	201,07

	03/10/2014
	5.720,22

	03/11/2014
	8.339,76

	03/11/2014
	14.323,20

	03/11/2014
	26,92

	03/11/2014
	141,75

	28/11/2014
	15.042,90

	28/11/2014
	8.687,25

	28/11/2014
	51,60

	28/11/2014
	40,69

	14/01/2015
	12.101,70

	14/01/2015
	7.110,18

	14/01/2015
	134,15

	14/01/2015
	263,10

	09/02/2015
	14.129,10

	09/02/2015
	93,60

	10/02/2015
	8.393,22

	10/02/2015
	27,23

	03/03/2015
	7.297,29

	03/03/2015
	26,92

	04/03/2015
	9.444,00

	04/03/2015
	162,00

	02/04/2015
	10.309,10

	02/04/2015
	5.666,76

	02/04/2015
	13,20

	02/04/2015
	66,92

	05/05/2015
	11.630,10

	05/05/2015
	7.724,97

	05/05/2015
	138,00

	05/05/2015
	66,92

	12/06/2015
	11.756,10

	12/06/2015
	13,46

	12/06/2015
	7.457,67

	12/06/2015
	51,60

	07/07/2015
	7.324,02

	07/07/2015
	40,69

	07/07/2015
	213,40

	07/07/2015
	79,65

	07/07/2015
	6.074,40

	05/08/2015
	84,00

	05/08/2015
	7.136,91

	05/08/2015
	2.790,20

	05/08/2015
	106,20

	05/08/2015
	349,40

	05/08/2015
	147,61

	31/08/2015
	69,60

	31/08/2015
	8.794,17

	31/08/2015
	2.550,10

	31/08/2015
	143,20

	31/08/2015
	27,23

	14/10/2015
	80,40

	14/10/2015
	1.291,20

	14/10/2015
	76,80

	15/10/2015
	4.864,86

	30/10/2015
	294,03

	30/10/2015
	856,80

	18/12/2015
	2.084,94

	18/12/2015
	65,40

	18/12/2015
	1.089,60

	21/01/2016
	507,87

9.3. com fundamento no art. 57 da Lei 8.443/1992, aplicar, individualmente, à Drogaria Penido de Paula Ltda., a Giuliano Penido de Paula e a Sonia Penido de Paula multa no valor de R$ 90.000,00 (noventa mil reais) , atualizado monetariamente desde a data do presente acórdão até a do efetivo recolhimento, se for pago após o vencimento, na forma da legislação vigente, fixando-se o prazo de 15 (quinze) dias, a contar do recebimento da notificação, para que seja comprovado, perante este Tribunal, o recolhimento da quantia ao Tesouro Nacional, nos termos do art. 23, inciso III, alínea "a", da referida Lei, c/c o art. 214, inciso III, alínea "a", do Regimento Interno do TCU;
9.4. com fundamento no art. 26 da Lei 8.443/1992, autorizar, se requerido, o pagamento da importância devida em até 36 (trinta e seis) parcelas mensais e consecutivas, fixando-se o prazo de 15 (quinze) dias, a contar do recebimento da notificação, para que seja comprovado, perante este Tribunal, o recolhimento da primeira parcela, e de 30 (trinta) dias, a contar da parcela anterior, para que seja comprovado o recolhimento das demais parcelas, devendo incidir sobre cada valor mensal os devidos acréscimos legais, na forma prevista na legislação vigente, além de alertar que a falta de comprovação do recolhimento de qualquer parcela importará no vencimento antecipado do saldo devedor, nos termos do art. 217 do Regimento Interno do TCU;
9.5. com fundamento no art. 28 da Lei 8.443/1992, autorizar, desde logo, a cobrança judicial das dívidas, caso não atendida a notificação;
9.6. com fundamento no art. 16, § 3º, da Lei 8.443/1992, c/c art. 209, § 7º, do Regimento Interno do TCU, remeter cópia deste acórdão à Procuradoria da República em Minas Gerais, para adoção das medidas que entender cabíveis;
9.7. dar ciência deste acórdão ao Fundo Nacional de Saúde e aos responsáveis.

Tomada de contas especial instaurada pelo Fundo Nacional de Saúde/Ministério da Saúde em razão da aplicação irregular de recursos do Sistema Único de Saúde (SUS) no âmbito do Programa Farmácia Popular do Brasil  Aqui Tem Farmácia Popular (PFPB).

Segunda Câmara

Fundo Nacional de Saúde.

3. Responsáveis: Drogaria Penido de Paula Ltda. (06.985.004/0001-52); Giuliano Penido de Paula (XXX.082.446-XX); Sonia Penido de Paula (XXX.472.546-XX).

13.1. Ministros presentes: Augusto Nardes (na Presidência), Aroldo Cedraz, Bruno Dantas (Relator) e Antonio Anastasia.
13.2. Ministro-Substituto presente: Marcos Bemquerer Costa.

BRUNO DANTAS

Por registrar as principais ocorrências dos autos até o momento, em resumo dos fundamentos das peças acostadas, adoto como relatório, com os ajustes necessários, a instrução da secretaria responsável pela análise do processo (peça 68) , que contou com a anuência do corpo diretivo da unidade (peças 69-70) e do Ministério Público junto ao TCU (peça 71) :
"INTRODUÇÃO
Cuidam os autos de Tomada de Contas Especial instaurada pelo Fundo Nacional de Saúde/Ministério da Saúde (FNS/MS) , em desfavor do estabelecimento comercial Drogaria São Geraldo/Drogaria Penido de Paula Ltda., solidariamente com Sonia Penido de Paula e Giuliano Penido de Paula, em razão da aplicação irregular de recursos do Sistema Único de Saúde (SUS) no âmbito do Programa Farmácia Popular do Brasil - Aqui Tem Farmácia Popular (PFPB) , no período de 15/3/2013 a 21/1/2016, o que teria ocasionado um prejuízo de R$ 593.037,73, em valores históricos, aos cofres do FNS.
HISTÓRICO
Programa Farmácia Popular do Brasil
2. O Programa Farmácia Popular do Brasil (PFPB) foi criado pela Lei 10.858, de 13/4/2004, e regulamentado pelo Decreto 5.090, de 20/5/2004, com o objetivo de oferecer à população o acesso a medicamentos considerados essenciais, cumprindo, dessa forma, uma das principais diretrizes da Política Nacional de Assistência Farmacêutica.
3. O PFPB inicialmente funcionava por meio de parceria com governos estaduais, prefeituras municipais e instituições públicas para o atendimento de projetos de implantação e manutenção de unidades próprias, sob responsabilidade da Fundação Oswaldo Cruz (FIOCRUZ) .
4. Em 2006, por meio da Portaria 491, o Ministério da Saúde expandiu o Programa para utilizar a rede já instalada do comércio varejista de produtos farmacêuticos, o qual recebeu o nome de 'Aqui Tem Farmácia Popular'.
5. As farmácias e drogarias privadas que aderem ao programa fornecem aos cidadãos, de forma gratuita, medicamentos para o tratamento de hipertensão, diabetes e asma. Além destes, são disponibilizados, com até 90% de desconto, medicamentos para rinite, dislipidemia, doença de Parkinson, osteoporose, glaucoma, anticoncepcionais e fraldas geriátricas. Para cada venda realizada, o MS reembolsa o comerciante de acordo com tabela de referência de preços de medicamentos elaborada e disponibilizada no seu sítio eletrônico: http://portalms.saude.gov.br/acoes-e-programas/farmacia-popular/legislacao.
6. Em 2017, a Comissão Intergestores Tripartite (CIT) decidiu extinguir a rede própria do programa, passando o 'Aqui Tem Farmácia Popular' a ser o único meio de se obter medicamentos no âmbito do PFPB.
7. A adesão ao programa pelos estabelecimentos da rede privada de comércio farmacêutico faz-se pela entrega de determinados documentos ao Ministério da Saúde, que, após verificar a sua regularidade, autoriza a dispensação de medicamentos subsidiados pelo Programa, fornecendo um login e uma senha de acesso ao sistema eletrônico de autorizações.
8. O cidadão que deseja adquirir medicamentos subsidiados pela União deve dirigir-se a uma farmácia ou drogaria credenciada, portando documento de identificação que contenha o CPF e receita médica.
9. Com a apresentação dos referidos documentos, o comerciante credenciado deve, no momento da transação, acessar o sistema eletrônico de autorização do Ministério da Saúde e inserir, dentre outros dados, o nome do paciente, o seu número de CPF, o nome do medicamento prescrito, a quantidade prescrita, o CRM do médico e a data de expedição da receita e o código de barras (EAN) do medicamento que será dispensado.
10. Após a inserção dos referidos dados no sistema informatizado, este calcula automaticamente o valor que será pago pelo Fundo Nacional da Saúde e o valor remanescente, que, se existir, deverá ser pago pelo cliente, no momento da compra. O registro das informações acima indicadas no sistema eletrônico e a geração da Autorização para Dispensação do Medicamento - ADM bastam para que, no mês seguinte, os valores das vendas de medicamentos subsidiados pela União sejam depositados na conta da empresa conveniada.
11. A participação no Programa Farmácia Popular do Brasil - PFPB se dá por meio de adesão, de forma que as farmácias e drogarias que pretendem participar devem atender aos critérios previstos nas Portarias que o regulamentam. A participação não constitui uma obrigatoriedade aos estabelecimentos farmacêuticos, mas sim uma manifestação de vontade, com celebração de convênio entre o estabelecimento e o Ministério da Saúde. As normas instituidoras do PFPB são de consulta pública e devem ser cumpridas pelos estabelecimentos que desejem dele participar, devendo, inclusive, atestar estar cientes de todo o conteúdo e exigências previstas, mediante apresentação de requerimento e assinatura de termo de adesão.
12. Para atestar a veracidade e legalidade das dispensações realizadas, a portaria que rege o Programa estabelece a obrigatoriedade de armazenar e manter, por um prazo de 5 (cinco anos) , as notas fiscais de aquisição dos medicamentos e/ou correlatos do Programa junto aos fornecedores, os cupons fiscais de venda, os cupons vinculados assinados pelos clientes e as respectivas receitas médicas. O descumprimento de qualquer das regras dispostas na Portaria e seus Anexos pelas farmácias e drogarias caracteriza prática de irregularidade no âmbito do PFPB.
Auditoria do Denasus e Instauração da TCE
13. A presente TCE originou-se de constatações do Departamento Nacional de Auditoria do SUS (Denasus) em auditoria realizada entre 18/9/2017 e 29/1/2018, com a finalidade de avaliar a execução do Programa Farmácia Popular do Brasil junto ao estabelecimento comercial Drogaria São Geraldo/Drogaria Penido de Paula Ltda., abrangendo o período de 15/3/2013 a 21/1/2016, com foco no cumprimento das normas estabelecidas pela Portaria-GM/MS 971/2012, vigente de 15/5/2012 a 27/1/2016, que dispõe sobre o Programa Farmácia Popular do Brasil.
14. De acordo com o Relatório de Auditoria 17511 do Denasus e seus anexos (peça 2) , foram constatadas irregularidades que representavam débito de R$ 593.037,73, em valores históricos.
15. Foram constatadas, no referido Relatório, as seguintes irregularidades:
15.1. Irregularidade nas dispensações e/ou na documentação comprobatória de dispensações de medicamentos do Programa Farmácia Popular do Brasil, caracterizada por:
a) registro de dispensação de medicamentos sem notas fiscais que comprovem a aquisição, contrariando o disposto nos arts. 23, 39 e 40 da Portaria-GM/MS 971/2012, vigente de 15/5/2012 a 27/1/2016. Evidência: constatações 492532, 492534 e 492538 (peça 2, p. 7-11) ;
b) registro de dispensação de medicamentos em nome de pessoas falecidas, contrariando o disposto nos arts. 21 e 23 da Portaria-GM/MS 971/2012, vigente de 15/5/2012 a 27/1/2016. Evidência: constatação 492539 (peça 2, p. 12-13) ;
c) não apresentação de cópia do cupom fiscal, vinculado e/ou receitas médicas solicitados, contrariando o disposto nos arts. 21, 22, 23, 39 e 40 da Portaria-GM/MS 971/2012, vigente de 15/5/2012 a 27/1/2016. Evidência: constatação 492540 (peça 2, p. 13-14) .
16. O detalhamento do débito apurado pelo Denasus consta da peça 2, p. 16-47 e peça 3, p. 1-5.
17. Diante das constatações o Denasus deu oportunidade de defesa aos responsáveis, em obediência aos princípios constitucionais que asseguram o direito ao contraditório e à ampla defesa, como demonstram as notificações expedidas em 9/10/2017 e 10/10/2017 (peça 12 e 13) . Conforme cita o Relatório de Auditoria 17511, os responsáveis apresentaram justificativas, as quais lograram afastar parcialmente as irregularidades apontadas.
18. Superada a fase de defesa administrativa, foram emitidas notificações de cobrança pela Secretaria Executiva do FNS aos responsáveis, em ofícios emitidos em 10/5/2018 (peça 18 e 19) .
19. Assim, o motivo que levou à instauração da presente Tomada de Contas Especial está materializado por prejuízo causado pelo estabelecimento comercial Drogaria São Geraldo/Drogaria Penido de Paula Ltda. ao Programa Farmácia Popular do Brasil, no valor histórico de R$ 593.037,73, no período de 15/3/2013 a 21/1/2016, tendo em vista irregularidades que contrariaram as normas vigentes à época, especialmente a Portaria-GM/MS 971/2012, vigente de 15/5/2012 a 27/1/2016, frente às constatações apontadas no Relatório de Auditoria 17511 do Denasus (peça 2) e consolidadas na Matriz de Responsabilização acostada pelo órgão instaurador (peça 40) .
20. Com base no Relatório de Auditoria do Denasus e com fundamento na IN-TCU 71/2012, alterada pela IN-TCU 76/2016 e DN-TCU 155/2016, o Fundo Nacional de Saúde autorizou a instauração de Tomada de Contas Especial (peça 39) .
21. O Relatório Completo do Tomador de Contas Especial 449/2020 (peça 41) registra a apuração de fatos, a quantificação do dano, bem como a identificação dos responsáveis, nos termos do art. 2º da IN-TCU 71/2012.
22. Registra, ainda, que foi dada oportunidade de defesa aos responsáveis, conforme as notificações relacionadas no item '5' do relatório do tomador, expedidas visando a regularização das contas e o ressarcimento do dano (peça 41) .
23. Por fim, o tomador de contas concluiu pela responsabilização do estabelecimento comercial Drogaria São Geraldo/Drogaria Penido de Paula Ltda., solidariamente com Sonia Penido de Paula e Giuliano Penido de Paula, quantificando-se o débito no valor de R$ 923.814,77, atualizado em 9/10/2020 (peça 41, p. 1) . A inscrição em conta de responsabilidade, no SIAFI, foi efetuada mediante a Nota de Lançamento de Sistema 2020NS080759, de 9/10/2020 (peça 42) .
24. Uma vez concluída a TCE no âmbito do Fundo Nacional de Saúde, esta foi remetida à Controladoria-Geral da União, a qual emitiu o Relatório de Auditoria 2754/2020 (peça 44) , que anui com as conclusões do Relatório de Auditoria 17511 do Denasus (peça 2) e Relatório de Tomada de Contas Especial 449/2020 (peça 41) .
25. Diante disso, a Secretaria de Controle Interno certificou a irregularidade das contas (peça 45) , acompanhado do parecer do dirigente do órgão de controle interno (peça 46) , tendo o Ministro de Estado da Saúde registrado o conhecimento das conclusões daquele órgão de controle interno (peça 47) .
26. Autuada no TCU em 29/1/2021, foi realizada instrução preliminar com proposta de citação (peça 50) do estabelecimento comercial Drogaria São Geraldo/Drogaria Penido de Paula Ltda. (06.985.004/0001-52) , de Sonia Penido de Paula (XXX.472.546-XX) e de Giuliano Penido de Paula (XXX.082.446-XX) , a qual obteve parecer favorável da Subunidade (peça 51) e da Unidade (peça 52) .
27. As providências inerentes às comunicações processuais foram concluídas com validade da ciência dos responsáveis, conforme resumo adiante (peça 67) :
	Natureza
	Comunicação
	Data de expedição
	Peça
	Destinatário
	Origem do endereço
	Data da ciência ou motivo da devolução
	Peça da ciência
	Peça da Resposta

	Citação
	Edital 1616/2021-TCU/Seproc
	10/01/2022
	65
	Drogaria Penido de Paula Ltda
	Receita Federal
	17/01/2022
	66
	Não houve

	Citação
	Ofício 36160/2021-TCU/Seproc
	13/07/2021
	58
	Drogaria Penido de Paula Ltda
	Receita Federal
	Mudou-se
	Não houve
	Não houve

	Citação
	Ofício 36161/2021-TCU/Seproc
	13/07/2021
	57
	Giuliano Penido de Paula
	Receita Federal
	15/07/2021
	59
	Não houve

	Citação
	Ofício 36162/2021-TCU/Seproc
	13/07/2021
	56
	Sonia Penido de Paula
	Cadastros de cia. De energia, telefonia etc.
	16/07/2021
	60
	Não houve

	Citação
	Ofício 57419/2021-TCU/Seproc
	11/10/2021
	63
	Drogaria Penido de Paula Ltda
	Receita Federal
	15/10/2021
	64
	Não houve

28. Transcorrido o prazo regimental, os responsáveis Drogaria São Geraldo/Drogaria Penido de Paula Ltda., Sonia Penido de Paula e Giuliano Penido de Paula permaneceram silentes, devendo ser considerados revéis, nos termos do art. 12, §3º, da Lei 8.443/1992.
ANÁLISE DOS PRESSUPOSTOS DE PROCEDIBILIDADE DA IN-TCU 71/2012
Viabilidade do Exercício do Contraditório e Ampla Defesa
29. Verifica-se que não há prejuízo ao contraditório e à ampla defesa, uma vez que não houve o transcurso de mais de dez anos desde o fato gerador sem que tenha havido a notificação dos responsáveis pela autoridade administrativa federal competente (art. 6º, inciso II, c/c art. 19 da IN-TCU 71/2012, modificada pela IN-TCU 76/2016) , pois os recursos transferidos e as despesas impugnadas referem-se aos exercícios de 2013 a 2016, e os responsáveis foram notificados sobre as irregularidades pela autoridade administrativa competente em 9/10/2017 e 10/10/2017 (peça 12 e 13) .
Valor de Constituição da TCE
30. Verifica-se, também, que o valor atualizado do débito apurado (sem juros) em 1/1/2017 é de R$ 720.960,41, portanto superior ao limite mínimo de R$ 100.000,00, na forma estabelecida conforme os arts. 6º, inciso I, e 19 da IN-TCU 71/2012, modificada pela IN-TCU 76/2016.
VERIFICAÇÃO DA EXISTÊNCIA DE OUTROS DÉBITOS
31. Em atenção ao comando contido no item 9.4 do Acórdão 1772/2017-TCU-Plenário (Relator Ministro-Substituto Augusto Sherman) , e em atendimento ao disposto no art. 6º, § 1º, da Instrução Normativa-TCU 71/2012, informa-se que não foi constatada a existência de outros débitos imputáveis aos responsáveis arrolados nestes autos em demais processos em tramitação no Tribunal.
EXAME TÉCNICO
Esgotamento da via administrativa do Ministério da Saúde para ressarcimento do dano
32. Preliminarmente, oportuno consignar que, nos termos do art. 23, § 1º, do Decreto 7.827/2012, que regulamenta a Lei Complementar 141/2012, e item 9.3.5.2 do Acórdão 1072/2017-TCU-Plenário (Relator Ministro Bruno Dantas) , foram esgotadas, na via administrativa de controle interno do Ministério da Saúde, as medidas para ressarcimento do dano, conforme notificações aos responsáveis em 10/5/2018 (peça 18 e 19) .
Caracterização das irregularidades geradoras do dano ao erário
33. Extrai-se da situação sintetizada na seção 'histórico' desta instrução que o tomador de contas identificou como ilícito gerador do dano as seguintes irregularidades, o que teria ocasionado um prejuízo de R$ 593.037,73:
33.1. Irregularidade nas dispensações e/ou na documentação comprobatória de dispensações de medicamentos do Programa Farmácia Popular do Brasil, caracterizada por:
a) Ocorrência 1: registro de dispensação de medicamentos sem notas fiscais que comprovem a aquisição;
Dispositivos violados: arts. 23, 39 e 40 da Portaria-GM/MS 971/2012, vigente de 15/5/2012 a 27/1/2016;
Responsáveis: Drogaria São Geraldo/Drogaria Penido de Paula Ltda., Sonia Penido de Paula, sócia administradora, no período de 17/8/2004 a 21/9/2017, e Sr. Giuliano Penido de Paula, sócio administrador, no período de 17/8/2004 a 21/9/2017;
Conduta: não apresentar notas fiscais que comprovem a compra e a existência em estoque dos medicamentos dispensados;
Evidência: Constatações 492532, 492534 e 492536 do Relatório de Auditoria 17511 do Denasus (peça 2, p. 7-11) ;
b) Ocorrência 2: registro de dispensação de medicamentos em nome de pessoas falecidas;
Dispositivos violados: arts. 21 e 23 da Portaria-GM/MS 971/2012, vigente de 15/5/2012 a 27/1/2016;
Responsáveis: Drogaria São Geraldo/Drogaria Penido de Paula Ltda., Sonia Penido de Paula, sócia administradora, no período de 17/8/2004 a 21/9/2017, e Sr. Giuliano Penido de Paula, sócio administrador, no período de 17/8/2004 a 21/9/2017;
Conduta: realizar a dispensação de medicamentos em nome de pessoas falecidas;
Evidência: Constatação 492539 do Relatório de Auditoria 17511 do Denasus (peça 2, p. 12-13) ;
c) Ocorrência 3: não apresentação de cópia do cupom fiscal, vinculado e/ou receitas médicas solicitados;
Dispositivos violados: arts. 21, 22, 23, 39 e 40 da Portaria-GM/MS 971/2012, vigente de 15/5/2012 a 27/1/2016;
Responsáveis: Drogaria São Geraldo/Drogaria Penido de Paula Ltda., Sonia Penido de Paula, sócia administradora, no período de 17/8/2004 a 21/9/2017, e Sr. Giuliano Penido de Paula, sócio administrador, no período de 17/8/2004 a 21/9/2017;
Conduta: não apresentar as cópias do cupom fiscal, vinculado e/ou receitas médicas solicitados, os quais servem para atestar a legalidade das dispensações realizadas;
Evidência: Constatação 492540 do Relatório de Auditoria 17511 do Denasus (peça 2, p. 13-14) .
Observação sobre o débito atribuído a cada ocorrência pelo Denasus
34. Ao realizar uma dispensação no âmbito do Programa Farmácia Popular do Brasil, o estabelecimento insere todos os dados requeridos no sistema informatizado e recebe a autorização para dispensação do medicamento, bem como o valor que será subsidiado pelo Fundo Nacional da Saúde (FNS) e o valor remanescente que, se existir, deverá ser pago pelo cliente. Com a conclusão da operação, mês seguinte a empresa recebe automaticamente em sua conta bancária o valor referente à parte subsidiada pelo FNS.
35. Para ter direito ao reembolso, no entanto, a operação deve seguir os critérios estabelecidos na Portaria que rege o Programa, sob pena de se ter que devolver os valores recebidos. Para atestar a legalidade da dispensação, é preciso que o estabelecimento guarde e apresente, quando solicitado, as notas fiscais de aquisição dos medicamentos e/ou correlatos junto aos fornecedores, os cupons fiscais de venda, os cupons vinculados assinados pelos beneficiários e as receitas médicas. A ausência ou irregularidade nesses documentos invalida a dispensação e gera a obrigação de o estabelecimento devolver os valores recebidos.
36. O Departamento Nacional de Auditoria do SUS (Denasus) , quando realiza auditoria no estabelecimento participante do PFPB, estabelece a ordem em que os documentos serão analisados, normalmente conferindo, no que tange as dispensações realizadas, primeiro as notas fiscais de aquisição dos medicamentos junto aos fornecedores. Ao verificar, para uma dispensação, a ausência ou alguma irregularidade na nota fiscal, tal como o código de barras do medicamento adquirido ser diferente do código do dispensado, a operação é considerada irregular e o valor recebido deverá ser devolvido ao Fundo Nacional de Saúde. Dessa forma, no relatório de auditoria é atribuído o valor referente a essa irregularidade.
37. Em seguida, é verificado o cupom fiscal da venda e, novamente, caso não exista ou contenha alguma irregularidade, a dispensação é considerada irregular e o valor recebido deve ser devolvido ao FNS. Caso essa dispensação já tenha sido considerada irregular pela ausência ou irregularidade na nota fiscal de aquisição, ela é excluída do cômputo para não incorrer em duplicidade.
38. É possível observar, dessa forma, que nos relatórios de auditoria do Denasus, a maior parte do débito é atribuído à irregularidade de 'não apresentação das notas fiscais de aquisição dos medicamentos e/ou correlatos junto aos fornecedores', o que gera distorção na análise das demais irregularidades, gerando a falsa impressão de que a maior parte das irregularidades ocorridas no âmbito do Programa Farmácia Popular do Brasil ocorre somente em virtude da ausência de comprovação da aquisição dos medicamentos dispensados, já que o débito atribuído às demais geralmente é baixo.
39. Pelo acima exposto, de forma a não gerar distorções na análise, não serão atribuídos valores individuais a cada uma das ocorrências.
Responsabilização da Pessoa Física dos Sócios e Dirigentes dos Estabelecimentos Comerciais e Individualização das Condutas
40. Devido ao caráter convenial conferido à relação entre o poder público e o particular no âmbito do Programa Farmácia Popular do Brasil, conforme claramente explicitado nas Portarias que o regem, a jurisprudência do TCU tem se solidificado no sentido de que sejam responsabilizados, além da pessoa jurídica, também seus administradores, pessoalmente, a comprovar a regular aplicação dos recursos públicos desse programa submetidos às suas decisões. Nesse diapasão, acerca das irregularidades constatadas na execução do PFPB, julgados recentes do TCU, a exemplo dos Acórdãos 3.796/2020-TCU-Primeira Câmara (Relator Ministro Vital do Rêgo) , 2.395/2020-TCU-Primeira Câmara (Relator Ministro-Substituto Weder de Oliveira) , e 2.386/2020-TCU-Primeira Câmara (Relator Ministro Augusto Sherman) , têm responsabilizado a pessoa jurídica da farmácia/drogaria credenciada em solidariedade com a pessoa física dos seus administradores, não pelo instituto da desconsideração da personalidade jurídica, mas pela obrigação de prestar contas decorrente da natureza convenial da relação jurídica estabelecida.
41. Sobre o assunto é claro o voto condutor do Acórdão 5259/2018-TCU-Primeira Câmara, (Relator Ministro Vital do Rêgo) :
'Com relação à matéria de fato, como bem ressaltou o MPTCU, a norma que instituiu o PFPB (art. 2º, inciso II, da Portaria 184/2011, sucedido pelo art. 2º, inciso II, Portaria 111/2016) atribuiu ao programa, expressamente, a natureza de convênio, por meio do qual é outorgado ao particular (farmácia ou drogaria integrante da rede privada) a gestão de recursos públicos. Assim, ao assumir voluntariamente o múnus público de gestão de recursos do PFPB, o particular se submete à obrigação de prestar contas, conforme disposto no artigo 70, parágrafo único, da Constituição, e, eventual responsabilização em caso mau uso dos recursos geridos, consoante dispõe o artigo 71, inciso II, da CF/1988.
Nesse contexto, compartilho o entendimento do MPTCU, no sentido de que, ao se considerar a gestão de recursos públicos no âmbito de uma pessoa jurídica de direito privado, as decisões das pessoas naturais administradoras dessa pessoa jurídica determinam a destinação a ser dada àqueles recursos públicos. Isso faz com que, além da pessoa jurídica, também seus administradores sejam obrigados, pessoalmente, a comprovar a regular aplicação dos recursos públicos submetidos às suas decisões, a exemplo do que deliberou esta Corte no Acórdão 8969/2016-TCU-Segunda Câmara (Relator Ministro Raimundo Carreiro) .'
42. Dessa forma, nos casos em que o estabelecimento comercial farmacêutico é uma sociedade limitada (Ltda.) , devem ser chamados aos autos a pessoa jurídica em solidariedade com as pessoas físicas dos sócios administradores, com suas responsabilidades restritas aos períodos de administração. Da mesma forma ocorre nos casos em que o estabelecimento comercial farmacêutico é uma empresa individual de responsabilidade limitada (Eireli) , nos quais devem ser chamados aos autos a pessoa jurídica em solidariedade com a pessoa física do dirigente.
43. O caso concreto tratado nesta TCE envolve o estabelecimento comercial Drogaria São Geraldo/Drogaria Penido de Paula Ltda. (06.985.004/0001-52) , constituído sob a natureza jurídica de sociedade limitada, devendo assim serem responsabilizados também os seus sócios administradores constantes do quadro societário à época das ocorrências, conforme se verifica no Contrato Social e alterações (peça 31 e 33) , a saber:
a) Sra. Sonia Penido de Paula (XXX.472.546-XX) , sócia administradora, no período de 17/8/2004 a 21/9/2017; e
b) Sr. Giuliano Penido de Paula (XXX.082.446-XX) , sócio administrador, no período de 17/8/2004 a 21/9/2017.
44. Considerando os ilícitos acima identificados, a imputação de responsabilidade atende aos pressupostos estabelecidos na jurisprudência desta Corte de Contas. Com efeito, há elementos para individualizar as condutas, o nexo de causalidade entre estas e as irregularidades geradoras do dano e está caracterizada a atuação, no mínimo culposa, dos responsáveis, conforme resumido na matriz de responsabilização anexa a esta instrução e demonstrado na descrição das ocorrências listadas no tópico retro 'Caracterização das irregularidades geradoras do dano ao erário'.
45. Encontram-se, dessa forma, elementos probatórios nos autos que autorizam a responsabilização do estabelecimento comercial Drogaria São Geraldo/Drogaria Penido de Paula Ltda., de Sonia Penido de Paula, na condição de sócia administradora, e de Giuliano Penido de Paula, na condição de sócio administrador.
46. Na seara do Direito Financeiro, é cediço que cabe ao responsável demonstrar, por meio da documentação exigida nos normativos do PFPB, a boa e regular aplicação dos recursos públicos federais geridos no âmbito do referido programa, ainda que tais recursos financeiros lhes tenham sido repassados posteriormente à dispensação dos medicamentos, pois fora feito com base nas informações prestadas pelo estabelecimento comercial farmacêutico à luz das exigências previamente estabelecidas e aceitas pelo ente privado.
47. Cabia às pessoas aqui responsabilizadas comprovar, por meio de documentos hábeis (notas fiscais de entrada, receitas médicas, cupons vinculados, cupons fiscais etc.) , que as dispensações de medicamentos respeitaram os normativos do programa.
Citações
48. Em cumprimento ao Despacho do Secretário da Secex-TCE (peça 52) , foi promovida a citação dos responsáveis, conforme resumo adiante:
	Natureza
	Comunicação
	Data de expedição
	Peça
	Destinatário
	Origem do endereço
	Data da ciência ou motivo da devolução
	Peça da ciência
	Peça da Resposta

	Citação
	Edital 1616/2021-TCU/Seproc
	10/01/2022
	65
	Drogaria Penido de Paula Ltda
	Receita Federal
	17/01/2022
	66
	Não houve

	Citação
	Ofício 36160/2021-TCU/Seproc
	13/07/2021
	58
	Drogaria Penido de Paula Ltda
	Receita Federal
	Mudou-se
	Não houve
	Não houve

	Citação
	Ofício 36161/2021-TCU/Seproc
	13/07/2021
	57
	Giuliano Penido de Paula
	Receita Federal
	15/07/2021
	59
	Não houve

	Citação
	Ofício 36162/2021-TCU/Seproc
	13/07/2021
	56
	Sonia Penido de Paula
	Cadastros de cia. De energia, telefonia etc.
	16/07/2021
	60
	Não houve

	Citação
	Ofício 57419/2021-TCU/Seproc
	11/10/2021
	63
	Drogaria Penido de Paula Ltda
	Receita Federal
	15/10/2021
	64
	Não houve

Da validade das notificações:
49. Preliminarmente, cumpre tecer breves considerações sobre a forma como são realizadas as comunicações processuais no TCU. A esse respeito, destacam-se o art. 179, do Regimento Interno do TCU (Resolução 155, de 4/12/2002) e o art. 4º, inciso III, § 1º, da Resolução TCU 170, de 30 de junho de 2004, in verbis:
'Art. 179. A citação, a audiência ou a notificação, bem como a comunicação de diligência, farse-ão:
I - mediante ciência da parte, efetivada por servidor designado, por meio eletrônico, fac-símile, telegrama ou qualquer outra forma, desde que fique confirmada inequivocamente a entrega da comunicação ao destinatário;
II - mediante carta registrada, com aviso de recebimento que comprove a entrega no endereço do destinatário;
III - por edital publicado no Diário Oficial da União, quando o seu destinatário não for localizado
 (...) 
Art. 3º As comunicações serão dirigidas ao responsável, ou ao interessado, ou ao dirigente de órgão ou entidade, ou ao representante legal ou ao procurador constituído nos autos, com poderes expressos no mandato para esse fim, por meio de:
I - correio eletrônico, fac-símile ou telegrama;
II - servidor designado;
III - carta registrada, com aviso de recebimento;
IV - edital publicado no Diário Oficial da União, quando o seu destinatário não for localizado, nas hipóteses em que seja necessário o exercício de defesa.
Art. 4º. Consideram-se entregues as comunicações:
I - efetivadas conforme disposto nos incisos I e II do artigo anterior, mediante confirmação da ciência do destinatário;
II - realizadas na forma prevista no inciso III do artigo anterior, com o retorno do aviso de recebimento, entregue comprovadamente no endereço do destinatário;
III - na data de publicação do edital no Diário Oficial da União, quando realizadas na forma prevista no inciso IV do artigo anterior.
§ 1º O endereço do destinatário deverá ser previamente confirmado mediante consulta aos sistemas disponíveis ao Tribunal ou a outros meios de informação, a qual deverá ser juntada ao respectivo processo. (...) '
50. Bem se vê, portanto, que a validade da citação via postal não depende de que o aviso de recebimento seja assinado pelo próprio destinatário da comunicação, o que dispensa, no caso em tela, a entrega do AR em 'mãos próprias'. A exigência da norma é no sentido de o Tribunal verificar se a correspondência foi entregue no endereço correto, residindo aqui a necessidade de certeza inequívoca.
51. Não é outra a orientação da jurisprudência do TCU, conforme se verifica dos julgados a seguir transcritos:
'São válidas as comunicações processuais entregues, mediante carta registrada, no endereço correto do responsável, não havendo necessidade de que o recebimento seja feito por ele próprio.' (Acórdão 3648/2013-TCU-Segunda Câmara, Relator Ministro José Jorge) ;
'É prescindível a entrega pessoal das comunicações pelo TCU, razão pela qual não há necessidade de que o aviso de recebimento seja assinado pelo próprio destinatário. Entregandose a correspondência no endereço correto do destinatário, presume-se o recebimento da citação.' (Acórdão 1019/2008-TCU-Plenário, Relator Ministro Benjamin Zymler) ;
'As comunicações do TCU, inclusive as citações, deverão ser realizadas mediante Aviso de Recebimento - AR, via Empresa Brasileira de Correios e Telégrafos, bastando para sua validade que se demonstre que a correspondência foi entregue no endereço correto.' (Acórdão 1526/2007-TCU-Plenário, Relator Ministro Aroldo Cedraz) .
52. A validade do critério de comunicação processual do TCU foi referendada pelo Supremo Tribunal Federal, nos termos do julgamento do MS-AgR 25.816/DF, por meio do qual se afirmou a desnecessidade da ciência pessoal do interessado, entendendo-se suficiente a comprovação da entrega do 'AR' no endereço do destinatário:
'Ementa: agravo regimental. Mandado de segurança. Desnecessidade de intimação pessoal das decisões do tribunal de contas da união. art. 179 do regimento interno do TCU. Intimação do ato impugnado por carta registrada, iniciado o prazo do art. 18 da lei 1.533/51 da data constante do aviso de recebimento. Decadência reconhecida. Agravo improvido.
O envio de carta registrada com aviso de recebimento está expressamente enumerado entre os meios de comunicação de que dispõe o Tribunal de Contas da União para proceder às suas intimações.
O inciso II do art. 179 do Regimento Interno do TCU é claro ao exigir apenas a comprovação da entrega no endereço do destinatário, bastando o aviso de recebimento simples.'
53. No caso vertente, a tentativa de citação de cada um dos responsáveis (Drogaria São Geraldo/Drogaria Penido de Paula Ltda., Sonia Penido de Paula e Giuliano Penido de Paula) se deu em endereços provenientes de pesquisas de endereços realizadas pelo TCU na base de dados da Receita Federal e outros.
54. Em relação aos responsáveis Sonia Penido de Paula e Giuliano Penido de Paula, a entrega do ofício citatório nesses endereços ficou comprovada (peças 56-57 e 59-60) .
55. Devido ao insucesso de realizar a citação em endereço constante na base de dados da Receita Federal custodiada pelo TCU (peça 53) , em relação à responsável Drogaria São Geraldo/Drogaria Penido de Paula Ltda. (peças 58 e 61) , buscou-se a notificação em endereço de seu sócio administrador (peça 62) , e a entrega do ofício citatório nesse endereço ficou comprovada (peças 63 e 64) .
56. No entanto, como não houve apresentação de resposta, foi promovida a citação por edital publicado no Diário Oficial da União (peças 65 e 66) .
57. Importante destacar que, antes de se promover a citação por edital, para assegurar a ampla defesa, buscaram-se outros meios possíveis para localizar e citar a responsável Drogaria São Geraldo/Drogaria Penido de Paula Ltda., nos limites da razoabilidade, fazendo juntar aos autos informação comprobatória dos diferentes meios experimentados que restaram frustrados (Acórdão 4851/2017-TCU-Primeira Câmara, Relator Min. Augusto Sherman) .
Da revelia dos responsáveis
58. Transcorrido o prazo regimental fixado e mantendo-se inertes os aludidos responsáveis, impõe-se que sejam considerados revéis, dando-se prosseguimento ao processo, de acordo com o art. 12, § 3º, da Lei 8.443/1992.
59. Nos processos do TCU, a revelia não leva à presunção de que seriam verdadeiras todas as imputações levantadas contra os responsáveis, diferentemente do que ocorre no processo civil, em que a revelia do réu opera a presunção da verdade dos fatos narrados pelo autor (Acórdão 1009/2018-TCU-Plenário, Relator Ministro Bruno Dantas; 2369/2013-TCU-Plenário, Relator Ministro Benjamin Zymler; e 2.449/2013-TCU-Plenário, Relator Ministro Benjamin Zymler) . Dessa forma, a avaliação da responsabilidade do agente não pode prescindir da prova existente no processo ou para ele carreada.
59.1. Ao não apresentar sua defesa, os responsáveis deixaram de produzir prova da regular aplicação dos recursos sob sua responsabilidade, em afronta às normas que impõem aos gestores públicos a obrigação legal de, sempre que demandados pelos órgãos de controle, apresentar os documentos que demonstrem a correta utilização das verbas públicas, a exemplo do contido no art. 93 do Decreto-Lei 200/1967: 'Quem quer que utilize dinheiros públicos terá de justificar seu bom e regular emprego na conformidade das leis, regulamentos e normas emanadas das autoridades administrativas competentes.'
59.2. Mesmo as alegações de defesa não sendo apresentadas, considerando o princípio da verdade real que rege esta Corte, procurou-se buscar, em manifestações dos responsáveis na fase interna desta Tomada de Contas Especial, se havia algum argumento que pudesse ser aproveitado a seu favor.
60. Em se tratando de processo em que as partes interessadas não se manifestaram acerca das irregularidades imputadas, não há elementos para que se possa efetivamente aferir e reconhecer a ocorrência de boa-fé na conduta dos responsáveis, podendo este Tribunal, desde logo, proferir o julgamento de mérito pela irregularidade das contas, conforme os termos dos §§ 2º e 6º do art. 202 do Regimento Interno do TCU. (Acórdão 2064/2011-TCU-Primeira Câmara, Relator Ministro Ubiratan Aguiar; 6.182/2011-TCU-Primeira Câmara, Relator Ministro-Substituto Weder de Oliveira; 4.072/2010-TCU-Primeira Câmara, Relator Ministro Valmir Campelo; 1.189/2009-TCU-Primeira Câmara, Relator Ministro-Substituto Marcos Bemquerer; 731/2008-TCU-Plenário, Relator Ministro Aroldo Cedraz) .
61. Dessa forma, os responsáveis Drogaria São Geraldo/Drogaria Penido de Paula Ltda., Sonia Penido de Paula e Giuliano Penido de Paula devem ser considerados revéis, nos termos do art. 12, § 3º, da Lei 8.443/1992, devendo as contas serem julgadas irregulares, condenando-os solidariamente ao débito apurado e aplicando-lhes a multa prevista no art. 57 da Lei 8.443/1992.
Culpabilidade
62. No âmbito do TCU, é considerado de boa-fé o responsável que, embora tenha concorrido para o dano ao erário ou outra irregularidade, seguiu as normas pertinentes, os preceitos e os princípios do direito. A análise, portanto, é feita sob o ponto de vista objetivo, sem que seja necessária a comprovação de má-fé (dolo) , mas apenas da ausência de boa-fé objetiva (Acórdão 7936/2018-TCU-Segunda Câmara, Relator Ministro-Substituto Augusto Sherman) .
63. Dessa forma, não é possível atestar a boa-fé dos responsáveis, já que o dano decorreu justamente do descumprimento das normas e princípios do Programa Farmácia Popular do Brasil - PFPB. É possível afirmar que os responsáveis tinham consciência da ilicitude dos atos, haja vista terem assinado termo de adesão no qual requereram a habilitação nas condições estabelecidas pela Portaria que rege o Programa, da qual declararam expressamente estarem cientes de todo o conteúdo e exigências, as quais aceitaram e se comprometeram a cumprir.
Verificação do Prazo de Prescrição da Pretensão Punitiva
64. Observa-se não ter ocorrido a prescrição da pretensão punitiva por parte do TCU, que, nos termos do entendimento firmado no Acórdão 1.441/2016-TCU-Plenário (Relator Ministro Benjamin Zymler) , subordina-se ao prazo geral de prescrição indicado no art. 205 do Código Civil, qual seja, dez anos, contados a partir da data de ocorrência da irregularidade sancionada, nos termos do art. 189 do Código Civil. As irregularidades discutidas nesta TCE ocorreram nos exercícios de 2013 a 2016, bem como houve interrupção do prazo prescricional, em 7/7/2021, em função do ato que determinou as citações (peça 52) , portanto há menos de 10 anos, não restando caracterizada a prescrição da pretensão punitiva.
CONCLUSÃO
65. Em face da análise promovida na seção 'Exame Técnico', verifica-se que os responsáveis Drogaria São Geraldo/Drogaria Penido de Paula Ltda., Sonia Penido de Paula e Giuliano Penido de Paula não lograram comprovar a boa e regular aplicação dos recursos e, instados a se manifestar, optaram pelo silêncio, configurando a revelia, nos termos do §3º, do art. 12, da Lei 8.443/1992. Ademais, inexistem nos autos elementos que demonstrem a boa-fé dos responsáveis ou a ocorrência de outras excludentes de culpabilidade.
66. Vale ressaltar que a jurisprudência pacífica nesta Corte é no sentido da imprescritibilidade das ações de ressarcimento ao erário (Súmula-TCU 282) . Dessa forma, identificado dano ao erário, devese instaurar e julgar o processo de tomada de contas especial para responsabilizar seus agentes causadores, respeitando o direito ao contraditório e à ampla defesa, independentemente de quando ocorreram os atos impugnados.
67. Verifica-se também que não houve a prescrição da pretensão punitiva, conforme análise já realizada.
68. Tendo em vista que não constam dos autos elementos que permitam reconhecer a boa-fé dos responsáveis, sugere-se que as suas contas sejam julgadas irregulares, nos termos do art. 202, § 6º, do Regimento Interno do TCU, com a imputação do débito atualizado monetariamente e acrescido de juros de mora, nos termos do art. 202, §1º do Regimento Interno do TCU, descontado o valor eventualmente recolhido, com a aplicação da multa prevista no art. 57 da Lei 8.443/1992.
PROPOSTA DE ENCAMINHAMENTO
69. Diante do exposto, submetem-se os autos à consideração superior, propondo:
a) considerar revéis, para todos os efeitos, o estabelecimento comercial Drogaria São Geraldo/Drogaria Penido de Paula Ltda. (06.985.004/0001-52) , Sonia Penido de Paula (XXX.472.546-XX) e Giuliano Penido de Paula (XXX.082.446-XX) , dando-se prosseguimento ao processo, nos termos do art. 12, § 3º, da Lei 8.443/1992 c/c o art. 202, § 8º, do RI-TCU;
b) com fundamento nos arts. 1º, inciso I, 16, inciso III, alíneas 'b' e 'c' da Lei 8.443/1992 c/c os arts. 19 e 23, inciso III, da mesma Lei, e com arts. 1º, inciso I, 209, inciso II e III, 210 e 214, inciso III, do Regimento Interno, que sejam julgadas irregulares as contas do estabelecimento comercial Drogaria São Geraldo/Drogaria Penido de Paula Ltda. (06.985.004/0001-52) , de Sonia Penido de Paula (XXX.472.546-XX) e de Giuliano Penido de Paula (XXX.082.446-XX) , e condená-los, solidariamente, ao pagamento das quantias a seguir especificadas, com a fixação do prazo de quinze dias, a contar das notificações, para comprovarem, perante o Tribunal (art. 214, inciso III, alínea 'a', do Regimento Interno) , o recolhimento das dívidas aos cofres do Fundo Nacional de Saúde, atualizadas monetariamente e acrescidas dos juros de mora, calculados a partir das datas discriminadas, até a data dos recolhimentos, na forma prevista na legislação em vigor, abatendo-se, na oportunidade, os valores já ressarcidos:
	DATA DA OCORRÊNCIA
	VALOR ORIGINAL (R$) 
	D/C

	15/03/2013
	13,46
	D

	15/03/2013
	8.473,41
	D

	05/04/2013
	53,10
	D

	05/04/2013
	12.204,00
	D

	05/04/2013
	63,60
	D

	19/04/2013
	11.856,00
	D

	19/04/2013
	72,00
	D

	29/04/2013
	7.430,94
	D

	29/04/2013
	13,46
	D

	31/05/2013
	12.000,60
	D

	31/05/2013
	3.608,55
	D

	31/05/2013
	13,46
	D

	31/05/2013
	16,80
	D

	04/06/2013
	10.427,70
	D

	04/06/2013
	53,10
	D

	05/06/2013
	4.463,91
	D

	05/06/2013
	7,02
	D

	28/06/2013
	14.664,30
	D

	28/06/2013
	13,46
	D

	28/06/2013
	8.954,55
	D

	28/06/2013
	2,40
	D

	31/07/2013
	12.450,00
	D

	31/07/2013
	7.644,78
	D

	31/07/2013
	2,40
	D

	31/07/2013
	13,46
	D

	02/09/2013
	5.185,62
	D

	02/09/2013
	12.369,00
	D

	02/09/2013
	13,46
	D

	02/09/2013
	2,40
	D

	01/10/2013
	8.019,00
	D

	01/10/2013
	13,46
	D

	02/10/2013
	13.483,50
	D

	02/10/2013
	2,40
	D

	12/11/2013
	13.873,80
	D

	12/11/2013
	8.259,57
	D

	12/11/2013
	13,46
	D

	12/11/2013
	2,40
	D

	06/12/2013
	13.023,30
	D

	06/12/2013
	8.419,95
	D

	06/12/2013
	25,20
	D

	06/12/2013
	13,46
	D

	30/12/2013
	6.388,47
	D

	30/12/2013
	14.423,70
	D

	30/12/2013
	13,46
	D

	30/12/2013
	2,40
	D

	07/02/2014
	14.033,40
	D

	07/02/2014
	13,46
	D

	07/02/2014
	25,20
	D

	07/02/2014
	5.185,62
	D

	31/03/2014
	96,08
	D

	31/03/2014
	27,23
	D

	31/03/2014
	63,60
	D

	31/03/2014
	6.896,34
	D

	31/03/2014
	1.037,75
	D

	31/03/2014
	13.117,80
	D

	09/04/2014
	5.399,46
	D

	09/04/2014
	13,46
	D

	16/04/2014
	9.746,70
	D

	16/04/2014
	2,40
	D

	13/05/2014
	5.880,60
	D

	13/05/2014
	80,38
	D

	30/05/2014
	10.469,10
	D

	30/05/2014
	16,20
	D

	30/05/2014
	88,80
	D

	02/06/2014
	13.579,80
	D

	02/06/2014
	56,40
	D

	06/06/2014
	6.976,53
	D

	06/06/2014
	27,23
	D

	04/07/2014
	7.644,78
	D

	04/07/2014
	13.964,40
	D

	04/07/2014
	13,46
	D

	04/07/2014
	109,80
	D

	31/07/2014
	10.074,00
	D

	31/07/2014
	129,60
	D

	01/08/2014
	6.629,04
	D

	01/08/2014
	40,38
	D

	09/09/2014
	8.553,60
	D

	09/09/2014
	11.642,10
	D

	09/09/2014
	27,23
	D

	09/09/2014
	244,95
	D

	02/10/2014
	8.950,50
	D

	02/10/2014
	320,55
	D

	03/10/2014
	201,07
	D

	03/10/2014
	5.720,22
	D

	03/11/2014
	8.339,76
	D

	03/11/2014
	14.323,20
	D

	03/11/2014
	26,92
	D

	03/11/2014
	141,75
	D

	28/11/2014
	15.042,90
	D

	28/11/2014
	8.687,25
	D

	28/11/2014
	51,60
	D

	28/11/2014
	40,69
	D

	14/01/2015
	12.101,70
	D

	14/01/2015
	7.110,18
	D

	14/01/2015
	134,15
	D

	14/01/2015
	263,10
	D

	09/02/2015
	14.129,10
	D

	09/02/2015
	93,60
	D

	10/02/2015
	8.393,22
	D

	10/02/2015
	27,23
	D

	03/03/2015
	7.297,29
	D

	03/03/2015
	26,92
	D

	04/03/2015
	9.444,00
	D

	04/03/2015
	162,00
	D

	02/04/2015
	10.309,10
	D

	02/04/2015
	5.666,76
	D

	02/04/2015
	13,20
	D

	02/04/2015
	66,92
	D

	05/05/2015
	11.630,10
	D

	05/05/2015
	7.724,97
	D

	05/05/2015
	138,00
	D

	05/05/2015
	66,92
	D

	12/06/2015
	11.756,10
	D

	12/06/2015
	13,46
	D

	12/06/2015
	7.457,67
	D

	12/06/2015
	51,60
	D

	07/07/2015
	7.324,02
	D

	07/07/2015
	40,69
	D

	07/07/2015
	213,40
	D

	07/07/2015
	79,65
	D

	07/07/2015
	6.074,40
	D

	05/08/2015
	84,00
	D

	05/08/2015
	7.136,91
	D

	05/08/2015
	2.790,20
	D

	05/08/2015
	106,20
	D

	05/08/2015
	349,40
	D

	05/08/2015
	147,61
	D

	31/08/2015
	69,60
	D

	31/08/2015
	8.794,17
	D

	31/08/2015
	2.550,10
	D

	31/08/2015
	143,20
	D

	31/08/2015
	27,23
	D

	14/10/2015
	80,40
	D

	14/10/2015
	1.291,20
	D

	14/10/2015
	76,80
	D

	15/10/2015
	4.864,86
	D

	30/10/2015
	294,03
	D

	30/10/2015
	856,80
	D

	18/12/2015
	2.084,94
	D

	18/12/2015
	65,40
	D

	18/12/2015
	1.089,60
	D

	21/01/2016
	507,87
	D

c) aplicar ao estabelecimento comercial Drogaria São Geraldo/Drogaria Penido de Paula Ltda. (06.985.004/0001-52) , a Sonia Penido de Paula (XXX.472.546-XX) e a Giuliano Penido de Paula (XXX.082.446-XX) , individualmente, a multa prevista no art. 57 da Lei 8.443/1992 c/c o art. 267 do Regimento Interno, com a fixação do prazo de quinze dias, a contar das notificações, para comprovarem, perante o Tribunal (art. 214, inciso III, alínea 'a', do Regimento Interno) , o recolhimento das dívidas aos cofres do Tesouro Nacional, atualizadas monetariamente desde a data do Acórdão até a dos efetivos recolhimentos, se forem pagas após o vencimento, na forma da legislação em vigor;
d) autorizar, desde logo, nos termos do art. 28, inciso II, da Lei 8.443/1992, a cobrança judicial das dívidas, caso não atendidas as notificações;
e) autorizar, desde logo, com fundamento no art. 26, da Lei 8.443/1992 c/c o art. 217, do Regimento Interno do TCU, caso seja do interesse dos responsáveis, o parcelamento das dívidas em até 36 parcelas, incidindo, sobre cada uma, os encargos legais devidos, sem prejuízo de alertá-los de que, caso optem por essa forma de pagamento, a falta de comprovação do recolhimento de qualquer parcela implicará o vencimento antecipado do saldo devedor, nos termos do art. 26, parágrafo único, e 59, da Lei 8.443/1992 c/c o art. 217, § 2º, do Regimento Interno do TCU;
f) enviar cópia do Acórdão que vier a ser prolatado à Procuradoria da República no Estado de Belo Horizonte, nos termos do § 3º do art. 16 da Lei 8.443/1992, c/c o § 7º do art. 209 do Regimento Interno do TCU, para adoção das medidas cabíveis, e ao Fundo Nacional de Saúde e aos responsáveis, para ciência, e informar-lhes que a deliberação, acompanhada do Relatório e do Voto que a fundamenta, está disponível para a consulta no endereço www.tcu.gov.br/acordaos, além de esclarecer que, caso requerido, o TCU poderá fornecer sem custos as correspondentes cópias, de forma impressa;
g) informar à Procuradoria da República no Estado de Belo Horizonte que, nos termos do parágrafo único do art. 62 da Resolução TCU 259/2014, os procuradores e membros do Ministério Público credenciados nesta Corte podem acessar os presentes autos de forma eletrônica e automática, ressalvados apenas os casos de eventuais peças classificadas como sigilosas, as quais requerem solicitação formal."
	É o relatório.

não há.

Subprocurador-Geral Lucas Rocha Furtado.

TOMADA DE CONTAS ESPECIAL. FUNDO NACIONAL DE SAÚDE. MINISTÉRIO DA SAÚDE. SISTEMA ÚNICO DE SAÚDE (SUS). PROGRAMA FARMÁCIA POPULAR DO BRASIL. APLICAÇÃO IRREGULAR DE RECURSOS. CITAÇÃO. REVELIA. IRREGULARIDADE DAS CONTAS. DÉBITO. MULTA.

TOMADA DE CONTAS ESPECIAL (TCE)

Secretaria de Controle Externo de Tomada de Contas Especial (SecexTCE).

Trata-se de tomada de contas especial instaurada pelo Fundo Nacional de Saúde, vinculado ao Ministério da Saúde (FNS/MS) , em desfavor do estabelecimento comercial Drogaria Penido de Paula Ltda. (nome fantasia Drogaria São Geraldo) , solidariamente com Sonia Penido de Paula e Giuliano Penido de Paula, em razão da aplicação irregular de recursos do Sistema Único de Saúde (SUS) no âmbito do Programa Farmácia Popular do Brasil - Aqui Tem Farmácia Popular (PFPB) , de 15/3/2013 a 21/1/2016.
A tomada de contas especial se originou de constatações do Departamento Nacional de Auditoria do SUS (Denasus) em auditoria realizada entre 18/9/2017 e 29/1/2018, com a finalidade de avaliar a execução do PFPB pela Drogaria Penido de Paula Ltda. 
Na fiscalização, foram constatadas irregularidades que representam dano ao erário de R$ 593.037,73 em valores históricos, em razão de: a) registro de dispensação de medicamentos sem notas fiscais que comprovem a aquisição; b) registro de dispensação de medicamentos em nome de pessoas falecidas; e c) não apresentação de cópia do cupom fiscal vinculado e/ou receitas médicas solicitados.
Na fase interna da TCE, o órgão concedente concluiu pela impugnação total do valor apurado devido à aplicação irregular dos recursos. O Controle Interno anuiu a esse posicionamento.
No âmbito do TCU, os responsáveis foram regularmente citados. O prazo regimental, todavia, transcorreu sem que fossem apresentadas alegações de defesa ou efetuado o recolhimento do débito. Dessa forma, devem ser considerados revéis, dando-se prosseguimento ao processo, conforme estabelece o art. 12, § 3º, da Lei 8.443/1992.
Corroboro as análises empreendidas pela unidade instrutora, as quais contaram com a anuência do Ministério Público junto ao TCU, razão pela qual incorporo os fundamentos apresentados às minhas razões de decidir.
A concepção do PFPB atribuiu expressamente ao Programa a natureza de convênio, por meio do qual é outorgado ao particular (farmácia ou drogaria privada) a gestão de recursos públicos, nos termos da legislação específica e jurisprudência desta Corte.
Em breve síntese, as farmácias ou drogarias privadas fornecem os medicamentos previstos no Programa aos cidadãos, mediante apresentação de prescrição médica, e o Ministério da Saúde reembolsa o estabelecimento dos custos do produto em percentual total ou parcial calculado a partir do valor de referência. Em última análise, a União arca com o ônus do fornecimento, condicionada à regularidade dos documentos e informações necessários ao reembolso da farmácia ou drogaria, na forma da regulamentação.
No mérito, as conclusões desta TCE convergem para um grande número de dispensações de medicamentos no âmbito do PFPB sem o atendimento às normas regentes do Programa, cujo cumprimento é indispensável para atestar a regularidade dos procedimentos e, com isso, a farmácia fazer jus ao reembolso por parte dos cofres federais.
O exame dos autos evidencia que não se trata de casos isolados, vez que as irregularidades apresentam grande similaridade quanto à tipologia e volume financeiro substancial - R$ 593.037,73 - para uma farmácia de pequeno porte. 
Em verdade, os elementos indicam possível prática de fraude na documentação comprobatória das dispensações com vistas a obter reembolso por medicamentos possivelmente não fornecidos, com o consequente enriquecimento ilícito dos responsáveis. De todo modo, para a condenação em débito, basta a não comprovação da boa e regular aplicação dos recursos que o estabelecimento recebeu para operacionalizar o PFPB, em razão das falhas documentais apuradas, ex vi da legislação regente do Programa.
Dessa maneira, tanto a sociedade empresária quanto a pessoa física foram responsáveis pela gestão, mas não lograram comprovar a regular aplicação dos recursos que lhes foram confiados para execução do PFPB. A esse respeito, em situações análogas o Tribunal considerou que (destaques acrescidos) :
"A pessoa jurídica que participa do Programa Farmácia Popular do Brasil (PFPB) assume a gestão de recursos públicos, submetendo-se à obrigação de prestar contas, conforme disposto no art. 70, parágrafo único, da Constituição Federal, e sujeitando-se a eventual responsabilização em solidariedade com seus administradores, caso configurado o mau uso dos recursos geridos, nos termos do art. 71, inciso II, da Lei Maior." (Acórdãos 2.457/2019 e 5.259/2018, ambos TCU-Primeira Câmara e relatados pelo Ministro Vital do Rêgo) 
Outrossim, ao se considerar a gestão de recursos públicos no âmbito de uma pessoa jurídica de direito privado, as decisões das pessoas naturais administradoras dessa pessoa jurídica determinam a destinação a ser dada àqueles recursos públicos. Isso faz com que, além da pessoa jurídica, também seus administradores sejam obrigados, pessoalmente, a comprovar a regular aplicação dos recursos públicos submetidos às suas decisões, a exemplo do que deliberou esta Corte no Acórdão 8969/2016-TCU-Segunda Câmara (Relator Ministro Raimundo Carreiro) .
Assim, ao assumir voluntariamente o múnus público de gestão de recursos do PFPB, o particular se submete à obrigação de prestar contas, conforme disposto no artigo 70, parágrafo único, da Constituição, e, eventual responsabilização em caso de mau uso dos recursos geridos, consoante dispõe o artigo 71, inciso II, da CF/1988, em conjunto com a pessoa jurídica.
Corrobora esse entendimento a Súmula-TCU 286, segundo a qual: "A pessoa jurídica de direito privado destinatária de transferências voluntárias de recursos federais feitas com vistas à consecução de finalidade pública responde solidariamente com seus administradores pelos danos causados ao Erário na aplicação desses recursos".
Ademais, de acordo com a instrução precedente, não ocorreu a prescrição da pretensão punitiva do TCU, uma vez que as irregularidades sancionadas ocorreram nos exercícios de 2013 a 2016, e o ato que determinou a citação foi expedido em 7/7/2021 (peça 52) , antes, portanto, do interregno de dez anos definido no Acórdão 1441/2016-TCU-Plenário.
Registro ainda que, embora a Drogaria Penido de Paula Ltda. conste como "baixada" junto à Receita Federal, a baixa da inscrição não significa que a empresa não possa mais ser alcançada pelo TCU para fins de responsabilização (v.g. Acórdão 1512/2015-TCU-Primeira Câmara, do qual fui relator) .
Em suma, a "baixa" da pessoa jurídica no registro fiscal não implica dizer que a sociedade foi dissolvida, liquidada e teve seu ato de dissolução averbado junto ao órgão competente. Ela pode ser decorrente da omissão contumaz da empresa, da sua falta de localização, da sua inexistência de fato e de outras situações semelhantes, conforme normas fiscais pertinentes e o art. 51 do Código Civil.
Feitas essas considerações e não havendo nos autos elementos capazes de afastar as irregularidades apontadas, e que, mesmo tendo sido dada oportunidade de defesa aos responsáveis, tanto perante o órgão concedente quanto no âmbito desta Corte de Contas, eles não se desincumbiram desse ônus, não há o que se aproveitar em seu favor.
Nesse cenário, exsurge o dever de julgar irregulares as contas dos responsáveis, imputando-lhes débito solidário e aplicando-lhes multas individuais, com amparo nos arts. 19 e 57 da Lei Orgânica do TCU.
Ante o exposto, voto por que o Tribunal adote o Acórdão que ora submeto à deliberação deste Colegiado.
TCU, Sala das Sessões, em 5 de abril de 2022.
Ministro BRUNO DANTAS 
Relator